【裁判字號】    97,易,2513
【裁判日期】    980326
【裁判案由】    侵占
【裁判全文】
臺灣板橋地方法院刑事判決              97年度易字第2513號
公  訴  人  臺灣板橋地方法院檢察署檢察官
被      告  乙○○
上列被告因侵占案件，經檢察官提起公訴（95年度偵字第16590
號），本院判決如下：
    主  文
乙○○意圖為自己不法之所有，而侵占對於業務上所持有之物，
處有期徒刑壹年；減為有期徒刑陸月，如易科罰金以銀元參佰元
折算壹日。
    事  實
一、緣辛○○（另為不起訴處分）於民國86年間，先後以本票為
    擔保，向丙○○借款，惟遲未清償，又因前開款項，多數出
    自丙○○之夫壬○○（業已離婚），丙○○遂將追討債務之
    事，全權交由壬○○處理。壬○○為順利收回前開債權，於
    93年12月間，透過謝玉川（另為不起訴處分）之介紹，將前
    開債權交由乙○○擔任實際負責人之德倫開發企業有限公司
    （下稱德倫公司）催收，並於93年12月8 日，在臺中縣外埔
    鄉○○路399 巷15號住處，與德倫公司僅負責簽訂契約文件
    之經理劉志生簽訂委託切結書，約定將辛○○積欠丙○○之
    款項，全數交由德倫公司負責催討，該案並由德倫公司實際
    負責人乙○○負責執行。乙○○負責為他人催債、收取債款
    並轉交債權人，為從事業務之人，詎乙○○竟意圖為自己不
    法所有，先於94年3 月1 日打電話向壬○○約定於94年3 月
    3 日對帳云云，嗣於同月3 日下午1 時30分許，由壬○○偕
    同王欽文，在臺北縣板橋市○○路與文化路口之咖啡廳與謝
    玉川及同行2 名友人碰面，5 人隨即驅車前往臺北縣三峽鎮
    ○○路38號2 樓之德倫公司與乙○○見面。乙○○並與辛○○談妥以300 萬元和解，嗣後壬○○依乙○○之安排，與甲○○、謝玉川先前往臺北縣樹林市○○街○ 段122 號之KT V
    包廂內歡唱，又於同日晚間7 時30分許，乙○○又要求壬○○必須帶德倫公司人員丁○○、戊○○前往臺中，取得丙○○所簽立1 式3 份之空白聲明清償證明書，而丙○○亦於當
    晚依約在空白協議書上簽名。辛○○遂於隔（4） 日由德倫
    公司己○○陪同，前往台中縣大甲鎮，向其八嬸謝施美珠借
    款300 萬元後，交己○○帶回將款項交付乙○○，詎乙○○
    得款後竟意圖為自己不法所有，並未將款項交給壬○○而全
    數侵占入己。
二、案經丙○○、壬○○訴請本署及臺灣臺中地方法院檢察署呈
    請臺灣高等法院檢察署令轉臺灣板橋地方法院檢察署檢察官
    偵查起訴。
    理  由
一、訊據被告乙○○坦承有接受丙○○、壬○○委託向辛○○催
    討債務，並以3 百萬元達成和解等情。惟矢口否認涉有上揭
    侵占犯行，辯稱：辛○○當天交付300 萬元的支票，扣除14
    0 萬元酬金外，伊先拿出160 萬元現金，交給丁○○轉交委
    託人丙○○，伊並未侵占云云。經查：
（一）證人辛○○於本院審理中到庭證稱：我有去德倫公司跟他
      們討論要如何處理，結論是乙○○跟我談六百萬元，但是
      我說沒有欠這麼多錢，後來我跟乙○○決定以三百萬元解
      決債務糾紛，至於他怎麼跟壬○○說，我不知道。（你如
      何把三百萬元給德倫公司？）後來決定後，他們叫我把這
      筆錢交出來，我是領現金給他們的，就是今天說好，隔天
      早上，德倫公司的人就打電話給我說他急需這筆錢，我就
      開車載德倫公司的一個員工及我父母親去台中大甲土地銀
      行領錢。（為何台中的土地銀行會有錢？）那是我父母親
      說有一筆錢，至於錢的來源我不清楚。而提款單是我寫的
      ，帳戶是我八嬸謝施美珠的。（你領完錢之後，是如何把
      錢交給德倫公司的人的？）我開車原班人馬回到台北到三
      峽德倫公司，當場把現金三百萬元交給乙○○的，我在領
      錢時，德倫公司的人也站在我旁邊，我領完錢後，就一起
      回台北德倫公司，交錢後，乙○○就當場把協議書、本票
      、支票、清償證明書交還給我。（你交完錢給乙○○之後
      ，德倫公司有無說債務就解決了？）對，我有看到上開文
      件後，我認為債務就清償完畢了。（你有無跟丙○○確認
      你已經還錢給德倫公司了？）沒有，因為我們在台中已經
      訴訟很久了，我認為只要把這些證明文件拿到手，他要找
      何人來討債都沒有辦法，所以我沒有再跟丙○○確認等語
      （見本院98年3 月5 日審判筆錄）。核與證人己○○證稱
      ：確與辛○○一同到台中大甲領3 百萬元，之後拿回台北
      交給乙○○等情相符（見本院98年2 月5 日審判筆錄）。
      從而，證人辛○○確實交付3 百萬元予被告，被告亦拿到
      這筆錢應屬無訛，此亦為被告所不爭執，堪信為真實。
（二）然告訴人丙○○於偵查中、告訴人壬○○於偵查及本院審
      理中均否認有拿到任何被告交付的錢。按衡諸常情，若被
      告受委託催討債務後，取得債務人交付之款項，並且將扣
      除酬金後之剩餘款項交付委託人，亦應留下書面文件以為
      憑證，方符常情。然被告並未提出告訴人簽收160 萬元之
      書面文件，是其所稱有將160 萬元交付告訴人丙○○一節
      ，已難遽信為真實。又雖證人丁○○於本院審理中證稱：
      就是那天下午，晚上了大約七點多，我們經理乙○○拿了
      一百八十萬元現金給我，地點在樹林市○○街還是保安路
      一家KTV 內，然後就拿一張清償證明給我，乙○○交代說
      委託人是丙○○，清償證明是要給丙○○簽的，當時是壬○○跟我們在一起唱歌，我就跟壬○○講說因為委託人是
      丙○○，要他簽清償證明書，壬○○就打電話給丙○○，
      我就跟壬○○與他的一位朋友（姓名不詳）一起下台中。
      至於乙○○給我的一百八十萬元如何來的，我不知道。壬○○帶我到一家檳榔攤，到了之後，丙○○還沒有到，我
      們就在該處等丙○○，後來丙○○來了，我就跟他說他是
      委託人，清償證明書要他簽名，然後丙○○看了之後，就
      在清償證明書上簽名，當時我當場有跟丙○○說債權以三
      百萬元和解，所以就當場寫了三百萬元的清償證明書，簽
      完後，我本來要把一百八十萬元交給丙○○，丙○○說事
      情圓滿了，丙○○說就把錢交給壬○○之後，我當場把一
      百八十萬元在檳榔攤外交給壬○○，丙○○就離開了。（
      你當時交一百八十萬元給壬○○，有無給他書寫收據或其
      他證明？）沒有，因為那張清償證明就是收據等語（見本
      院98年2 月5 日審判筆錄）。然為證人壬○○所否認，證
      稱並無任何人交付180 萬元給伊或給丙○○。且被告既稱
      是交付160 萬元給丁○○轉交丙○○，然證人丁○○又證
      稱被告交付金額是180 萬元，前後已有不符。況清償證明
      書上亦未載有任何關於乙○○命人轉交160 萬（或180 萬
      ）元給丙○○，或丙○○簽收上開金額之情。另外，證人
      戊○○於偵查中證稱：伊載丁○○到台中，丁○○好像到
      那邊拿資料給人家簽，好像也有收錢回來，有拿一包好像
      錢的東西上車。（丁○○約收多少錢？）好像1 百多萬，
      我確定他有收到錢回來。（丁○○到底是收還是交1 百多
      萬？）我看到他收等語（見95年度偵字第16590 號卷第45
      頁）。所述亦與證人丁○○證述情節有異。是證人丁○○
      所言是否無訛，亦非無疑。
（三）又被告於偵查中先則稱：辛○○拿300 萬現金到德倫公司
      交給我，我簽一張保管條給辛○○，就扣除相關費用剩18
      0 萬元現金之後，拿給我的員工丁○○，叫丁○○拿到台
      中跟丙○○換清償證明（見94發查字第1608號卷第49頁）
      。然嗣於偵查中又改稱：我是拿160 萬元，錢是我先墊的
      ，是我從公司個人周轉金裡拿出來的（見95年度偵字第16
      590 號卷第79頁）；再於本院審理中具狀稱：是向公司會
      計庚○○收取預備金160 萬元，同日交付丁○○，囑其轉
      交丙○○等語（見97年9 月10日刑事答辯理由暨聲請調查
      證據狀）。其所述關於160 萬（或180 萬）元之來源，前
      後不一，尚難採信。
（四）此外，復有辛○○簽發之本票影本多紙、臺灣臺中地方法
      院民事裁定、民事裁定確定證明書、臺灣高等法院臺中分
      院民事判決、最高法院民事判決、德倫開發企業股份有限
      公司委託切結書、告訴人提出之聲明債務清償證明書、乙○○提出之聲明債務清償證明書影本、土地銀行戶名謝施
      美珠帳戶明細表等件在卷足資佐證，本件事證明確，被告
      侵占犯行堪以認定，應依法論科。
二、查被告行為後，刑法業於94年2 月2 日修正公布，95年7 月
    1 日起施行。按行為後法律有變更者，適用行為時之法律，
    但行為後之法律有利於行為人者，適用最有利於行為人之法
    律，修正後刑法第2 條第1 項定有明文。此條規定係規範行
    為後法律變更所生新舊法比較適用之準據法，本身尚無新舊
    法比較之問題，於新法施行後，應一律適用新法第2 條第1
    項之規定，為「從舊從輕」之比較，先予敘明，再按本次法
    律變更，比較時應就罪刑有關之共犯、未遂犯、想像競合犯
    、牽連犯、連續犯、結合犯，以及累犯加重、自首減輕暨其
    他法定加減原因（如身分加減）與加減例等一切情形，綜其
    全部罪刑之結果而為比較（最高法院95年5 月23日95年度第
    8 次刑事庭會議決議參照）。茲就本件新舊法比較結果敘述
    如下：
（一）刑法施行法增訂第1 條之1 ：「中華民國94年1 月7 日刑
      法修正施行後，刑法分則編所定罰金之貨幣單位為新臺幣
      。94年1 月7 日刑法修正時，刑法分則編未修正之條文定
      有罰金者，自94年1 月7 日刑法修正施行後，就其所定數
      額提高為30倍。但72年6 月26日至94年1 月7 日新增或修
      正之條文，就其所定數額提高為3 倍。」並於95年7 月1
      日施行。另刑法第33條第5 款修正為：「主刑之種類如下
      ：五、罰金：新臺幣一千元以上，以百元計算之」。從而
      ，刑法分則編各罪所定罰金刑之最高數額，於上開規定修
      正後並無不同，惟修正後刑法第33條第5 款所定罰金刑最
      低數額，較之修正前提高，自以修正前刑法第33條第5 款
      規定有利於被告。
（二）另刑法第41條第1 項前段有關易科罰金折算標準之規定，
      95年7 月1 日起施行之新刑法修正為：「犯最重本刑為5
      年以下有期徒刑以下之刑之罪，而受6 個月以下有期徒刑
      或拘役之宣告者，得以新臺幣1,000 元、2,000 元或3,00
      0 元折算1 日，易科罰金」，而依修正前同條項（「得以
      銀元1 元以上3 元以下折算1 日，易科罰金」）及修正前
      罰金罰鍰提高標準條例第2 條（現已刪除）規定，就其原
      定數額提高為100 倍折算1 日，則係以銀元100 元至30 0
      元折算1 日，經折算為新臺幣幣值後，以新臺幣300 元至
      900 元折算1 日。是比較修正前後之易科罰金折算標準，
      自以行為時即修正前之規定，較有利於被告。
（三）綜合上述各條文修正前、後之比較，自應整體適用被告行
      為時之刑法法律，對被告較為有利。
三、核被告乙○○所為，係犯刑法第336 條第2 項之業務侵占罪
    。爰審酌被告素行、智識程度、犯罪動機、目的、侵占金額
    、犯罪後仍未見悔意之態度等一切情狀，量處如主文所示之
    宣告刑。又被告為本案犯行之時間係在96年4 月24日之前，
    合於中華民國九十六年罪犯減刑條例第2 條第1 項第3 款之
    規定，應減其宣告刑二分之一如主文所示，並諭知易科罰金
    之折算標準。
據上論斷，應依刑事訴訟法第299 條第1 項前段，刑法第2 條第
1 項前段、第336 條第2 項、修正前第41條第1 項前段，罰金罰
鍰提高標準條例第1 條前段、修正前第2 條，中華民國九十六年
罪犯減刑條例第2 條第1 項第3 款、第7 條、第9 條，判決如主
文。
本案經檢察官林俊峰到庭執行職務。
中    華    民    國    98    年    3     月    26    日
                  刑事第十五庭  審判長法  官  李君豪
                                      法  官  何燕蓉
                                      法  官  錢衍蓁
以上正本證明與原本無異。
如不服本判決，應於判決送達後10日內，向本院提出上訴狀。
                                      書記官  金和國
中    華    民    國    98    年    3     月    26    日
附錄本案論罪科刑法條
刑法第336條
對於公務上或因公益所持有之物，犯前條第1 項之罪者，處1 年
以上7 年以下有期徒刑，得併科5 千元以下罰金。
對於業務上所持有之物，犯前條第1 項之罪者，處6 月以上5 年
以下有期徒刑，得併科3 千元以下罰金。
前二項之未遂犯罰之。


司法院資訊處製作；財團法人民間司法改革基金會備份。
